【裁判字號】    97,易,302
【裁判日期】    980630
【裁判案由】    恐嚇取財
【裁判全文】
臺灣高雄地方法院刑事判決               97年度易字第302號
公  訴  人  臺灣高雄地方法院檢察署檢察官
被      告  乙○○原名林千雅.
選任辯護人  杜英達律師
            鄭曉東律師
            魏緒孟律師
上列被告因恐嚇取財案件，經檢察官提起公訴（96年度偵字第
13576 號），本院判決如下：
    主  文
乙○○無罪。
    理  由
壹、公訴意旨係以：被告乙○○（原名林千雅）、丙○○、丁○
    及萬鵬里（丁○之父）前曾共同基於常業重利之犯意聯絡與
    行為分擔，乘元富鋁業股份有限公司（下稱元富鋁業公司）
    董事長己○○、董事兼副總經理戊○○（己○○之子）急需
    金錢之急迫情狀下，同意借貸6,300 萬元，期間自民國88年
    12月28日起至89年1 月4 日止共8 日，利息為80萬元，折合
    月息為4 點8 分，並由己○○提供元富鋁業公司於交通銀行
    業務部面額各為2,100 萬元之支票3 紙，作為擔保。詎丁○
    於89年1 月4 日收回上開借款本金並取得80萬元之利息後，
    覬覦元富鋁業公司之子公司SINO REGAL ASSET LTD. （起訴
    書誤載為SINORE-GALASSETL TD 、下稱「瑞格公司」）於大
    陸地區轉投資之上海金合利鋁輪轂製造有限公司（下稱金合
    利公司）之經營權，復與乙○○、丙○○及萬鵬里，共同基
    於恐嚇取財之犯意聯絡，於89年1 月4 日下午趁戊○○前往
    亞陸投資股份有限公司（下稱亞陸公司）欲取回擔保前開借
    款之3 張面額共計6,300 萬元之支票時，亞陸公司負責人丁○推托支票由乙○○保管，一時無法歸還，並要求合作投資
    經營入股大陸金合利公司，經戊○○當場以茲事體大無權決
    定為由婉拒，翌（5） 日戊○○二度前往洽還擔保支票，丁○竟拿出事先由丙○○擬妥之「附買回股票買賣契約書」，
    主要內容為元富鋁業公司將轉投資瑞格公司股權百分之51，
    以每股美金零點6 元，轉讓予萬鵬里，總價為9,366 萬6 千
    元，而於1 年後，再以每股美金1 元即總價1 億5 千餘萬元
    買回該等股份，威脅戊○○簽署，否則不願退還擔保支票，
    戊○○不得已之下，以須召開董事會決定，且董事會即將改
    選為由，將該契約書攜回，同（5） 日元富鋁業公司並接獲
    萬鵬里寄發之存證信函，聲稱戊○○已口頭承諾合作投資事
    宜，要求完成簽約，嗣後丁○更進而恫嚇己○○、戊○○父
    子，如元富鋁業公司不願與其簽署「附買回股票買賣契約書
    」，將提示該3 張擔保支票，使元富鋁業公司發生跳票股票
    下市，並將唆使其父萬鵬里向主管機關證期會或司法機關舉
    發在不知情狀況下協助元富鋁業公司作假帳之犯行，致使己○○、戊○○父子心生畏懼，迫不得已，於未經該公司董事
    會決議授權下，於6 日晚間即致電給丙○○表示同意簽約，
    隔（7） 日丁○即商請其父萬鵬里代表簽約，並由丙○○、
    乙○○陪同前往江旻書律師事務所，在律師見證下由萬鵬里
    與己○○簽訂該項契約，並交付以元富鋁業公司名義所簽發
    、付款人交通銀行業務部、票載發票日為89年1 月18日，面
    額共5,000 萬元支票3 張作為履約保證，以換回前揭面額合
    計6,300 萬元之擔保支票3 張，嗣後元富鋁業公司董事會改
    選由汪俊容接任董事長，汪俊容拒絕承認該項交易，丁○遂
    將該5,000 萬元支票分別於89年1 月20及同月21日，自萬鵬
    里之慶豐銀行敦化分行帳戶逕予提示兌領得逞，因認被告乙○○另涉刑法第346 條第1 項之恐嚇取財罪嫌（丙○○共同
    涉犯常業重利及恐嚇取財等罪部分，由本院通緝中；萬鵬里
    涉犯常業重利及恐嚇取財等罪部分，業經前案檢察官撤回全
    部起訴〔見前案D-8 卷第274 至289 頁93年6 月25日雄檢楠
    麗92公訴蒞庭3150號字第33529 號函及撤回起訴書〕；乙○○共同涉犯常業重利罪部分，業經臺灣高等法院高雄分院〔
    下稱高雄高分院〕以96年度矚上重訴字第2 號〔下稱前案〕
    判處乙○○有期徒刑1 年8 月，減為有期徒刑10月，尚未確
    定。丁○共同犯常業重利、恐嚇取財及剝奪他人行動自由罪
    部分，經高雄高分院前案判處應執行有期徒刑4 年2 月；常
    業重利罪及剝奪他人行動自由罪部分尚未確定；恐嚇取財部
    分經提起再審，現由高雄高分院以98年度聲再字第15號案件
    審理中）。
貳、按犯罪事實應依證據認定之，無證據不得認定其犯罪事實；
    又不能證明被告犯罪者，應諭知無罪之判決，刑事訴訟法第
    154 條第2 項、第301 條第1 項前段分別定有明文。次按事
    實之認定，應憑證據，如未能發現相當證據，或證據不足以
    證明，自不能以推測或擬制之方法，以為裁判基礎（最高法
    院40年台上字第86號判例參照）。
參、公訴意旨認被告乙○○涉犯上開恐嚇取財犯行，係以下列證
    據，為其論據：
一、被告乙○○之供述。
二、證人即共同被告丙○○、證人張聖彬、己○○、戊○○、汪
    俊容之證述。
三、誠泰商業銀行東台北分行92年3 月19日誠泰銀東台北字第13
    號函及附件所示元富鋁業公司自88年10月至89年3 月其匯入
    及轉出對象姓名年籍及銀行對帳單、89年12月28日至90年1
    月4 日匯入及匯出元富鋁業公司帳戶6300萬元借款明細表、
    借款擔保支票影本。
四、扣案丙○○個人記事本（爭取瑞格公司股權及5,000 萬元保
    證金作業記事頁）、89年1 月7 日附買回股票買賣契約書、
    發票人元富鋁業公司（代表人己○○）、付款人交通銀行業
    務部、票載發票日89年1 月18日、票據號碼AC0000000 、AC
    0000000 、AC0000000 、受款人萬鵬里、面額合計5,000 萬
    元之3 張支票；89年1 月20日及89年1 月21日萬鵬里提示兌
    領元富鋁業公司3 張共5,000 萬元支票正、反面（汪俊容並
    未簽署）、89年1 月18日附買回交易補充協議書、丁○個人
    記事本（元鋁續行、元鋁狀況回應－記事頁）、因汪俊容拒
    絕履行「附買回股票買賣契約書」而涉訟之元富鋁業案相關
    律師函、存證信函、民事告訴狀（以上均影本，見元富鋁業
    公司證據卷即C-6 卷全卷）及發票人元富鋁業公司（代表人
    己○○）、付款人交通銀行業務部、票載發票日89年1 月5
    日、票據號碼AC0000000 、AC0000000 、AC0000000 、面額
    均為2,100 萬元合計6,300 萬元之3 張支票影本（均見元富
    鋁業公司借貸資料卷）、本院92年矚重訴字第1 號及高雄高
    分院前案判決書。
肆、被告乙○○之辯稱：
    我於88年7 、8 月間返回高雄定居，即未與丁○在一起，於
    88年12月底，並未協助丁○放款給元富鋁業公司6,300 萬元
    之資金調度，亦未收取元富鋁業公司向亞陸公司借貸6,300
    萬元之利息80萬元，另於89年1 月7 日亦未與丙○○前往江
    旻書律師事務所簽約等語；另辯稱高雄市調處借提及檢察官
    偵訊時，他們告知如配合調查，我及小孩即可與丁○見面，
    並讓丁○交保等情加以利誘，我於92年4 月2 日在調查局及
    檢察官偵訊時之供述，均因違反任意性而無證據能力云云；
    辯護人則辯以：本件被告乙○○被訴恐嚇取財案件，與前案
    違反組織犯罪條例等案件，有修正前刑法牽連犯之裁判上一
    罪關係，且前案判決尚未確定，本件係後繫屬案件，應諭知
    不受理之判決云云。
伍、程序部分：
一、本件是否重複起訴之說明：
    查被告乙○○被訴恐嚇取財部分，依起訴書意旨係同案被告
    丁○於89年1 月4 日收回上開借款本金並取得80萬元之利息
    後，覬覦元富鋁業公司上開子公司瑞格公司於大陸地區轉投
    資之金合利公司經營權，復與乙○○、丙○○等人另基於恐
    嚇取財之犯意聯絡，而對元富鋁業公司之己○○及戊○○，
    共同實施上開恐嚇取財行為；核與前案常業重利等犯行部分
    ，核無方法、目的或原因、結果之牽連犯關係，是本件並無
    重複起訴之問題，合先敘明。
二、有關證據能力之說明：
(一)被告乙○○於92年4 月2 日調查及偵查筆錄之供述，均有證
    據能力：
１、證人即律師李幸恩於高雄高分院前案97年9 月11日審理中雖
    證述：我是丁○偵查中之辯護人，乙○○因受到檢察官之利
    誘，准許她和小孩得與丁○接見，她才承認在公司擔任財務
    管理工作，所以她在調查中及偵查中之供述，非出於任意性
    等語；復與本院98年3 月26日審理中證稱：當時檢察官蕭宇
    誠找我到其辦公室，告知我有員工出來指認乙○○是擔任資
    金及財務經理的工作，蕭宇誠檢察官要我去告訴乙○○這個
    事情，但我不知道這是不是指使，蕭宇誠檢察官有表示他很
    無奈，也跟我說把這樣一段話告訴林小姐的話，她可以不用
    被羈押，且丁○也可以交保等語。
２、然查，被告乙○○於92年4 月2 日製作調詢及偵查筆錄時，
    均有選任之李曉平、詹文凱律師在場陪同製作筆錄。再參以
    高雄高分院前案勘驗林千雅調查中及偵查中之筆錄譯文，依
    該譯文所示，可看出調查員或檢察官並無蓄意曲解被告乙○○之供述而為不實記載，且訊問過程平和，亦無出於恐嚇、
    脅迫之情事，足見被告林千雅於調查局及檢察官偵訊中之陳
    述，並無違反任意性之情形；又本件辯護人就被告乙○○此
    部分調查及偵查筆錄之供述內容，亦無爭執，並認為已無勘
    驗之必要（本院卷二第179 頁）。是證人李幸恩之上開證述
    ，尚難遽認被告上開陳述係出於非任意性；本件被告乙○○
    於92年4 月2 日調查及偵訊所為之供述，應係出於任意性，
    均認有證據能力。
(二)證人丙○○、張聖彬向檢察官所為陳述之證據能力：
１、按被告以外之人於偵查中向檢察官所為陳述，除顯有不可信
    之情況者外，得為證據，刑事訴訟法第159 條之1 第2 項定
    有明文。
２、證人丙○○於92年2 月27日偵查中係向檢察官證述受丁○指
    示，陪同萬鵬里前往上址簽約之事實；證人張聖彬於92年4
    月1 日偵查中，係向檢察官證述亞陸公司從事資金借貸之情
    形；2 人證述部分均經具結及全程錄影，就渠等所為陳述之
    外部附隨之環境或條件，即當時陳述時之偵查筆錄製作之原
    因、過程及其功能等加以觀察其信用性，並無顯不可信之情
    況（最高法院96年台上字第3070、5559號判決意旨參照）；
    且2 人之證述內容，並於偵查中給予被告乙○○對質之機會
    （偵一卷第65頁）。是上開證人丙○○、張聖彬於檢察官所
    為陳述，均認有證據能力。
(三)證人丙○○於調詢所為陳述之證據能力：
１、按被告以外之人於審判中所在不明而無法傳喚或傳喚不到者
    ，其於司法警察調查中所為之陳述，經證明具有可信之特別
    情況，且為證明犯罪事實之存否所必要者，得為證據，刑事
    訴訟法第159 條之3 第3 款定有明文。
２、本件證人即同案被告丙○○，經傳喚及拘提均未到庭，現由
    本院通緝在案，有所在不明而傳喚不到之情形。審酌證人丙○○於92年2 月26日及同月27日調詢時，證述其受丁○指示
    ，而陪同萬鵬里前往上址簽約等情，此部分業經被告乙○○
    所肯認；從證人丙○○於調詢陳述時之客觀環境、客觀條件
    等情況加以觀察，應具有可信之特別情況；再證人丙○○於
    2 次調詢所言，均係證明上開訂約之經過情形，為證明本件
    被告乙○○是否參與共同恐嚇犯行之存否所必要：是證人丙○○於上開調詢所為之陳述，均應認有證據能力。
(四)證人己○○於調詢所為陳述之證據能力：
１、按被告以外之人於審判中因滯留國外而傳喚不到者，其於司
    法警察調查中所為之陳述，經證明具有可信之特別情況，且
    為證明犯罪事實之存否所必要者，得為證據，刑事訴訟法第
    159 條之3 第3 款定有明文。
２、證人戊○○於98年6 月18日本院審理時證稱其父親己○○跑
    到外國，目前應該在美國，法院傳喚他來開庭，他好像不會
    回來等語（本院二卷第232 、233 頁）；是己○○已有滯留
    國外而傳喚不到之情形。
３、審酌證人己○○於89年8 月14日及90年3 月9 日調詢時，均
    證稱於上開時、地，在場簽署「附買回股票買賣契約書」之
    情形，此部分業經被告乙○○所肯認；從證人己○○於調詢
    陳述時之客觀環境、客觀條件等情況加以觀察，應具有可信
    之特別情況；再證人己○○於調詢所言，係證明本件上開訂
    約之經過情形，為證明本件被告乙○○是否參與共同恐嚇犯
    行之存否所必要：是證人己○○於調詢之陳述，核有證據能
    力。
(五)證人戊○○於調詢所為陳述之證據能力：
１、按被告以外之人於檢察事務官、司法警察官或司法警察調查
    中所為之陳述，與審判中不符時，其先前之陳述具有較可信
    之特別情況，且為證明犯罪事實存否所必要者，得為證據，
    刑事訴訟法第159 條之2 定有明文。
２、查證人戊○○於本院95年8 月18日審理中，就其支付借款利
    息交付何人，及取回上開3 張保證支票時，亞陸公司究係何
    人保管一節，與之前90年3 月9 日及92年1 月2 日調詢時所
    為陳述之內容有所不符。審酌戊○○係交付本件借款利息及
    取回上開3 張保證支票之人，其在調詢陳述時之時點，與案
    發時間接近；況證人戊○○於本院98年6 月18日證稱其之前
    製作筆錄之記憶較為鮮明等語（本院二卷第233 、234 頁）
    ；從證人戊○○於調陳述時之上開客觀環境、客觀條件等情
    況綜合加以觀察，顯具有較為可信之特別情況；再其於調詢
    所言，亦為證明本件被告乙○○是否參與共同恐嚇犯行之存
    否所必要：是證人戊○○於上開調詢所為之陳述，皆有證據
    能力。
(六)本件傳聞證據，除上開證人丙○○於調詢及偵查中之證述、
    證人張聖彬於偵查中之證述、證人己○○於調詢之證述、證
    人戊○○於調詢之證述外，檢察官、被告及辯護人於本院最
    後一次審理中，均同意列為證據（本院卷二第228 頁）；本
    院審酌其餘傳聞證據之取得過程並無瑕疵，與待證事實具有
    關聯性，且證明力非明顯過低，依刑事訴訟法第159 條之5
    第1 項之規定，認均具有證據能力。
陸、本院得心證之理由：
一、證人己○○之證述部分：
(一)己○○於89年8 月14日調詢時證稱：88年底為應付元富公司
    資金缺口6,300 萬元及軋平會計帳目，我向萬鵬里及丁○父
    子洽借前述資金應急，後來萬氏父子以元富鋁業公司名義於
    88年12月28日在誠泰商業銀行儲蓄部（下稱誠泰銀行）開設
    00000000000 活儲帳戶作為控管帳戶，該帳戶所使用之元富
    鋁業公司印鑑章及我私章，皆由萬氏父子刻用並自行保管，
    以便借款到期時提領該帳戶內之款項，我當時曾以元富鋁業
    公司名義開立了3 張面額各為2,100 萬元之交通銀行營業部
    支票，並交予萬氏父子作為擔保之用，而萬氏父子如約將
    6,300 萬元匯入元富鋁業公司之誠泰銀行帳戶，供會計師查
    帳後，隨即於89年1 月4 日將帳戶內之6,300 萬元悉數領回
    ，照理本公司已無積欠丁○及萬鵬里父子款項，只須支付現
    金利息約80萬左右，惟萬氏父子取回款項後，不但未歸還該
    3 張6,300 萬元之支票，反而於次日寄發存證信函要求我們
    公司與其簽訂「附買回股票買賣契約書」，並以前述3 張支
    票為履約保證，否則要將前述3 張支票提示使本公司成為拒
    絕往來戶作為要脅，後來本公司在不得已的情況下才與其簽
    訂「附買回股票買賣契約書」，同時簽發5,000 萬元支票給
    萬鵬里作為違約賠償金，才得以取回前述3 張共計6,300 萬
    元之支票，後來萬氏父子又以未履行「附買回股票買賣契約
    書」規定為由，向金融機構提示該5,000 萬元支票，造成本
    公司無緣無故損失5,000 萬元，元富鋁業公司與萬氏父子之
    資金借貸往來，實際均由丁○負責，丁○擔任址設台北市○○○路62號4 樓之亞陸公司負責人，我於88年8 月初透過朋
    友介紹認識丁○，並談及以資金合作投資股票事宜，根據89
    年1 月7 日與萬鵬里所簽訂之「附買回股票買賣契約書」，
    係丁○以本公司向其調借6,300 萬元支應公司資金缺口，卻
    以擔保支票作為要脅本公司與其簽訂瑞格公司之股票買賣合
    約，而實際並無該項交易，丁○向本公司表示如不願簽訂該
    附買回股票買賣契約書，渠將提示前述之3 張由本公司開立
    共計6,300 萬元支票，使本公司跳票，因本公司係上市公司
    若發生跳票將影響公司營運，本人在不得已之情況下才與其
    簽訂正式書面附買回股票買賣契約書，在簽訂上述附買回股
    票買賣契約書時，迫使本公司另簽發5,000 萬元賠償金支票
    ，並由其提領兌現，使本公司遭致重大損失等語（影調一卷
    第3 至6 頁）。
(二)己○○於90年3 月9 日調詢時證稱：我於88年年底為應付元
    富鋁業公司資金缺口6,300 萬元，向丁○借貸6,300 萬元俾
    以軋平會計帳目，於88年12月28日撥款至元富鋁業公司之誠
    泰銀行帳戶內，89年1 月4 日6,300 萬元已歸還丁○，利息
    部分，自88年12月28日至89年1 月4 日止，共支付利息85萬
    元（應係80萬元，詳後述），係以現金交付丁○收受，於88
    年12月28日向丁○調借6,300 萬元時，我有提供元富鋁業公
    司設於交通銀行業務部面額各為2,100 萬元之支票3 紙，作
    為擔保品；我於89年1 月7 日與萬鵬里簽署之「附買回股票
    買賣契約書」，係以元富鋁業公司代表人身分與萬鵬里簽署
    ，不過萬鵬里只是簽約人頭，實際上係戊○○與丁○接洽，
    該合約係89年1 月7 日下午左右，在台北市○○○路○ 段
    136 號13樓景德法律事務所簽立，在場人我方有我本人、戊○○及甲○○協理，對方有萬鵬里、丁○、丁○之妻子及職
    員1 人；元富鋁業公司曾於5 、6 年前在威京群島成立1 家
    百分之百轉投資之海外控股公司為瑞格公司，再利用瑞格公
    司名義，在大陸上海與上海汽車公司合資成立上海金合利公
    司，從事鋁合金鋼圈製造、銷售業，業績相當不錯；大約在
    88年12月間，元富鋁業公司因需資金週轉，有意進行瘦身，
    處分元富鋁業公司轉投資事業之股權，換取現金應急，所以
    事先由戊○○與丁○洽談，徵詢丁○是否有意購買40% 之瑞
    格公司股票，我方原先開價每股美金0.8 元賣斷給丁○，同
    時還帶丁○赴大陸上海去參觀，惟後來經戊○○與丁○繼續
    接洽，最後同意用附買回方式進行交易，亦即由元富鋁業公
    司以每股美金0.6 元出售51% 股權（即510 萬股）予萬鵬里
    、丁○父子，我方可取得93,666,600元，惟1 年後我方需以
    每股美金1 元（總價1 億56,111,000元）贖回。前述附買回
    股票買賣契約書於簽署後，沒有無依約履行，該合約於89年
    1 月7 日簽署後，我即於同年1 月12日請辭元富鋁業公司董
    事長兼總經理職位，而新的經營團隊不承認該份附買回股票
    買賣契約書，故後來沒有依約履行，對方要求賠償，元富鋁
    業公司為此損失5,000 萬元；依該合約第6 條規定我方若有
    違反合約第3 條及第5 條之規定，我方應支付5,000 萬元予
    丁○，作為懲罰性違約賠償金，而第3 條係規定，我方應於
    89年1 月17日前備齊510 萬股瑞格公司股票過戶所需文件，
    完成過戶送件程序，否則視為違約，因當時正值新舊經營團
    隊交接，且新團隊不承認該合約，自然未依約將股票過戶予
    對方，所以丁○就向銀行提示兌領共計5,000 萬元之3 紙支
    票，包括元富鋁業公司設於交通銀行業務部000000000 帳戶
    票號AC0000000 面額1,500 萬元、AC0000000 面額1,500 萬
    元及AC0000000 面額2,000 萬元之支票各1 紙，作為懲罰性
    違約賠償金，後來雙方就未再進一步繼續合約其他事項等語
    （影調一卷第8 至13頁）。
(三)己○○於上開2 次調詢時證稱其以元富鋁業公司代表人身分
    與萬鵬里簽署上開「附買回股票買賣契約書」，該合約係於
    89年1 月7 日下午左右，在台北市○○○路○ 段136 號13樓
    景德法律事務所簽立，當時元富鋁業公司有己○○、戊○○
    及甲○○協理在場，亞陸公司有萬鵬里、丁○、丁○之妻子
    及職員1 人在場等語。惟查：
１、被告丁○曾於89年1 月6 日出國，而於同年月9 日返國一節
    ，有丁○入出國日期證明書1 紙在卷可參（本院二卷第162
    頁）；又證人即於89年1 月7 日簽約在場之戊○○、丙○○
    均證稱簽約時，當時丁○並未在場（詳後述）；是己○○證
    稱丁○於89年1 月7 日在場簽署上開「附買回股票買賣契約
    書時一節，似屬記憶有誤。
２、證人己○○固證稱丁○之妻子（可能係指被告乙○○）於89
    年1 月7 日有在場簽約之事實；然並未指稱乙○○如何協助
    亞陸公司之負責人萬鵬里簽署上開「附買回股票買賣契約書
    」之事宜，或是否在場議訂契約內容，或實施何種恫嚇手段
    ，逼迫元富鋁業公司之己○○、戊○○父子簽署上揭契約等
    情。
３、參以起訴事實既認定丁○商請其父萬鵬里代表簽約，並由丙○○、乙○○陪同前往江旻書律師事務所，在律師見證下由
    萬鵬里與己○○簽訂該項契約；本件自難僅因乙○○可能在
    場見證上開簽約事宜，而遽認定乙○○有共同參與本件恐嚇
    取財犯行。
二、證人戊○○之證述部分：
(一)戊○○於90年3 月9 日調詢、92年1 月2 日調詢及偵查之證
    述：
１、戊○○於90年3 月9 日調詢時證稱：向丁○借貸之6,300 萬
    元僅須週轉7 天，所以提供上述支票擔保，未再訂任何契約
    ，因當時丁○正與我們洽談元富公司在大陸所投資金合利公
    司之入股合作計畫，丁○才以7 天約85萬元之利息提供借貸
    ，而我則提供交通銀行業務部面額各為2,100 萬元之擔保支
    票3 張給丁○，於取得存款證明後，我親自前往位於敦化北
    路之亞陸公司，將該項借款利息現金85萬餘元交給丁○，由
    其妻林千雅收取；89年1 月4 日資金償還後，我前往丁○位
    於敦化北路之辦公室，欲向他索回3 張擔保支票時，丁○不
    給我上述支票，且提出事前備妥之「附買回股票買賣契約書
    」要求我簽約，如有不從，便要提示於89年1 月4 日屆期之
    3 張保證支票，讓元富鋁業公司跳票，我當時無立即答應等
    語（影調一卷第14至19頁）。
２、戊○○於92年1 月2 日調詢及偵查中證稱：丁○於貸款屆期
    後，於89年1 月4 日上午即將週轉之6,300 萬元以轉帳方式
    領走，我於同日下午前往丁○亞陸公司，欲取回元富鋁業公
    司提供丁○擔保之銀行存摺、印章及3 張公司保證支票，丁○將元富鋁業公司銀行存摺及印章歸還給我，惟對索回3 張
    交通銀行公司保證票一事，卻推託支票在其妻乙○○處，一
    時無法歸還，丁○提出要求投資入股大陸金合利公司等語（
    影偵一卷第3 頁）。
３、綜上，戊○○於上揭調詢及偵查中所言，固證稱將上開借款
    利息交給丁○後，係由乙○○收取；又向丁○索討上開3 張
    保證支票，丁○表明支票係由乙○○保管中，而無法歸還等
    情。惟查：
(１)戊○○於95年8 月18日本院審理時證稱：90年3 月9 日在台
    北市調處說利息是交給丁○，而由被告乙○○收取，這部分
    是我猜測的，因據我瞭解，乙○○是負責管財務的，我與丙○○接觸時，從他那裡瞭解到財務都是由乙○○掌管；另在
    調查局供述我到亞陸公司將85萬元的金錢或票據交給乙○○
    這件事，這部分我是聽丙○○說的，丙○○說乙○○是老闆
    娘，東西要交給老闆娘，我當時是交給丁○，他拿進去裡面
    ，我推論他應該是交給乙○○，當時丁○在場，那天我沒有
    看到乙○○，丙○○在場說是丁○交給乙○○等語（影院一
    卷第10至13頁）。是戊○○於調詢證述其親自前往亞陸公司
    ，將借款利息現金85萬餘元交給丁○，再由乙○○收取一節
    ，係依據丙○○之轉述而得知，而非戊○○親眼所目睹。
(２)戊○○於96年9 月20日偵訊時證稱：我於88年12月至89年1
    月見過乙○○，當時她是丁○的太太，幫忙做財務，88年12
    月28日到89年1 月4 日有向丁○借6,300 萬，是以我父親名
    義借的，於89年1 月4 日要拿回6,300 萬元的擔保支票，沒
    有順利取回，因丙○○說不給，借該筆款項，都是與丙○○
    接洽，當時去的時候，丙○○說乙○○不在，支票是由乙○○保管，所以無法取回等語（偵一卷第34至36頁）。復與戊○○於上揭調詢及偵查中證稱其向丁○索討上開3 張保證支
    票，丁○表明支票係由乙○○保管中，而無法歸還等情，有
    所出入。
(二)嗣戊○○於本院98年6 月18日審理中到庭證稱：我於89年1
    月7 日在景德法律事務所簽訂附買回契約書時，在庭之被告
    乙○○沒有在場，當天都是男生沒有女生；之前我曾2 次向
    丙○○要取回3 張6,300 萬元之支票，都沒有拿到，丙○○
    說支票放在林小姐那邊保管，我想林小姐應該就是乙○○，
    因為她是丁○的老婆，習慣上是老闆娘掌管財務；至於前案
    高雄高分院97年9 月11日審判筆錄有關證人林秀玉證稱她於
    87年之後進入亞陸公司幫萬鵬里跑銀行，有關收進來的利息
    及支票都是林秀玉在保管，本件發生88、89年間，是否誤認
    林小姐應該是林秀玉而非乙○○，這是他們公司內部的事情
    ，我不確定，是丙○○告訴我支票是由「林小姐」保管，當
    時我並沒有看過「林小姐」等語（本院二卷第232 、233 頁
    ）。
(三)綜上，就證人戊○○之上開證述情節得知，戊○○於89年1
    月4 日下午前往亞陸公司取回上開借款之擔保支票3 張，係
    丙○○向戊○○表示支票均放在「林小姐」那邊保管，戊○○當時與「林小姐」並未謀面，是本件保管上開支票之人，
    究係乙○○或林秀玉，並無從知悉；又證人戊○○復證稱本
    件均由丙○○負責聯繫「附買回股票買賣契約書」之簽署事
    宜，從未與乙○○有所接洽，並稱於89年1 月7 日在景德法
    律事務所簽約時，亦未見到乙○○在場參與等語。是本件是
    否僅因乙○○可能保管元富鋁業公司作為上開借款擔保之3
    張支票，而認定乙○○有共同參與本件恐嚇取財犯行，自非
    無疑。
三、證人丙○○之證述部分：
(一)丙○○於92年2 月26日調詢時證稱：我曾任亞陸公司董事長
    丁○之特別助理，丁○前妻乙○○負責財務資金之調度，我
    及亞陸公司員工收取之現金及支票，均交由乙○○處理等語
    （影偵二卷第2 至6 頁）。另於92年2 月27日調詢及偵查中
    則證稱：元富鋁業公司於88年12月底，發生資金缺口的財務
    危機，亟需資金週轉填補財務缺口，己○○不得已委託其兒
    子戊○○出面再向丁○緊急融資6,300 萬元，當時丁○獲悉
    元富鋁業公司赴陸投資上海金合利公司之經營前景看好，便
    以投資該公司作為借款之交換條件，戊○○為急於取得資金
    便信口答應丁○要求，丁○才同意出借6,300 萬元，借期自
    88年12月28日起至89年1 月4 日止，共計8 天，至於支付利
    息如何計算我不清楚，丁○要求戊○○必須開立3 張面額各
    為2,100 萬元支票供借款擔保；債務於89年1 月4 日屆期後
    ，元富鋁業公司如數清償向丁○高利借貸6,300 萬元後，戊○○於當日下午前往亞陸投資公司，欲取回該公司提供給丁○擔保之3 張支票，因丁○不在公司，事先將該3 張支票委
    託林千雅交給我，而由我負責與戊○○洽商投資上海金合利
    公司及返還支票事宜，當時戊○○以投資入股必須召開董事
    會才能決定為由，並沒有立即允諾，因此我也無法同意返還
    該3 張質押支票；1 月5 日本公司針對投資上海金合利公司
    之事，寄發存證信函並檢附附買回股票買賣契約書給元富鋁
    業公司，1 月6 日晚間我接獲戊○○來電表示同意簽訂附買
    回股票買賣契約書，1 月7 日丁○指示其父親萬鵬里出面，
    由我與林千雅陪同前往江旻書律師處，在律師見證下與己○○及陪同在場之戊○○簽署該份附買回股票買賣契約書，該
    契約書由我研擬，主要內容為元富鋁業公司將持有瑞格公司
    股票510 萬股，以每股美金0.6 元，總價9,366 萬6 千元出
    售，載明1 年後以每股美金1 元買回全部股票即1 億5,000
    萬元，並依契約書規定要求元富公司當場簽立3 紙面額分別
    為：1,500 萬元、1,500 萬元及2,000 萬元，共計5 千萬元
    之3 張支票做為履約保證金，萬鵬里在取得該3 紙保證支票
    後，才同意返還先前借款質押之6,300 萬元支票3 紙等語（
    影偵二卷第7 至15頁、18至20頁）。
(二)就證人丙○○之上述證述內容觀之，元富鋁業公司如數清償
    6,300 萬元後，戊○○於89年1 月4 日下午前往亞陸投資公
    司，欲取回元富鋁業公司提供丁○擔保之3 張支票，丁○因
    不在公司，事先即將3 張支票委託乙○○交給丙○○處理，
    而由丙○○負責與戊○○洽商投資上海金合利公司及返還支
    票事宜；又上開「附買回股票買賣契約書」之契約內容，均
    由丙○○負責研擬，另於89年1 月7 日丁○指示其父親萬鵬
    里出面，而由丙○○與乙○○陪同前往江旻書律師處，在律
    師見證下簽署該份契約書甚明。
(三)綜上，本件是否僅因丁○透過乙○○轉交上開3 張支票予丙○○，由丙○○全權處理上開附買回股票之投資事宜，並交
    還戊○○上開3 張支票；或乙○○可能陪同萬鵬里簽署上開
    「附買回股票買賣契約書」，而認定乙○○有共同參與本件
    恐嚇取財犯行，亦非完全無疑。
四、證人江旻書、楊金順之證述部分：
(一)證人即在場見證律師江旻書於96年10月4 日偵查中證稱：元
    富鋁業公司與丁○於89年1 月7 日簽訂附買回股票買賣契約
    書，是由我見證，當時我受僱楊金順律師，當天說要有人要
    見證，就找我到會議室就契約內容作見證，當天我才知道要
    作見證，有丁○的父親、元富鋁業的2 位姓藍的先生出席，
    丙○○我有碰過；但乙○○是否在場，我沒有印象，我只記
    得契約書上簽名的3 人（指萬鵬里、己○○及戊○○），其
    他人有無到場我忘了，支票的事情我就不清楚了等語。
(二)證人楊金順於前案證稱：該契約書並非我本人所見證，而係
    我的受僱律師江旻書所見證，通常律師見證契約，僅就文字
    條款權利義務關係作見證，不作履約保證，且該契約書內容
    亦非我擬定，而是丙○○擬定，我不清楚該份契約書訂約目
    的，江旻書僅就文字上權利義務條款內容作見證等語（見前
    案D-13卷第212-217 頁）。
(三)綜上，證人江旻書、楊金順並無法證明本件乙○○是否在場
    簽訂上開附買回股票買賣契約書；縱令乙○○有在場之事實
    ，然本件係在江旻書律師見證下，由萬鵬里與己○○簽訂該
    項契約，戊○○並於契約書上擔任連帶保證人；況證人江旻
    書證稱本件簽約之際，未見乙○○、丙○○或萬鵬里等人，
    有何恫嚇手段逼迫元富鋁業公司之己○○、戊○○父子簽署
    上揭契約之情事。是本件自難僅因乙○○可能陪同在場目睹
    上開簽約事宜，而遽認定乙○○有共同參與本件恐嚇取財犯
    行。
五、證人即元富鋁業公司接任董事長汪俊容於89年7 月26日調詢
    及92年1 月2 日偵查中，雖證稱本件萬鵬里、丁○父子利用
    元富鋁業公司籌措短期急用資金機會，放高利貸並以脅迫、
    詐欺方法取得上市之元富公司支票，後以元富公司未履行合
    約為由，明知上市公司不得退票3 張以上，迫使元富公司支
    付支票款5 千萬元等情（影調一卷第1 、2 頁、影偵一卷第
    6 、7 頁）；證人張聖彬於92年4 月1 日及96年8 月15日偵
    查中，亦均證稱其自87年1 月間擔任亞陸公司總經理，於87
    年12月離職，亞陸公司負責人丁○本在做貸放的工作，丁○
    是做決策及合約的事務，丙○○負責歸劃合約內容、乙○○
    負責財務管理，不清楚本件亞陸公司的決策，其認知是丙○○轉述而來的等語（偵一卷第8 至10頁、第52至58頁）。惟
    查，證人汪俊容係依據元富鋁業公司前董事長己○○之轉述
    而向檢調機關報案；證人張聖彬僅係亞陸公司前總經理，並
    不清楚上開附買回股票買賣契約書之簽約過程；是本件證人
    汪俊容、張聖彬之證述，均無從認定乙○○有共同參與本件
    恐嚇取財犯行。
六、被告乙○○於92年4 月2 日調詢及偵查中雖供稱其於87年及
    88年間曾回到亞陸公司，協助丁○處理資金出納等會計業務
    ，並有在亞陸公司任職，擔任丁○的特別助理，負責丁○所
    經營地下錢莊之亞陸機構之會議管理、綜催及資金出納管理
    ，及自87年至89年6 月間協助丁○處裡資金出納等會計業務
    等情（偵一卷第59至67頁）。惟查：
(一)檢察官所舉上開書證部分，僅得證明元富鋁業公司於88年底
    有向丁○借款6,300 萬元，並提供上開3 張支票作為擔保，
    嗣於江旻書律師事務所，在律師見證下由萬鵬里與己○○簽
    訂上開「附買回股票買賣契約書」，並支付面額5,000 萬元
    之支票3 張作為履約保證，以換回前揭面額合計6,300 萬元
    之支票3 張，嗣元富鋁業公司董事會改選，由汪俊容接任董
    事長，汪俊容拒絕承認該項交易，丁○遂將該上開5,000 萬
    元之支票3 張逕予提示兌領之事實。此部分書證，均無從證
    明乙○○有共同參與本件恐嚇取財之犯行。
(二)被告乙○○、丙○○、丁○等人共同基於常業重利之犯意聯
    絡與行為分擔，乘元富鋁業公司董事長己○○、董事兼副總
    經理戊○○急需金錢之急迫情狀況下，同意借貸6,300 萬元
    ，期間自民國88年12月28日起至89年1 月4 日止共8 日，利
    息為80萬元，折合月息為4 點8 分之常業重利罪部分，乙○○業經高雄高分院前案判處有期徒刑1 年8 月並減為有期徒
    刑10月，已如前述。
(三)本件起訴意旨認定被告乙○○有共同參與本件恐嚇取財犯行
    ，主要係以證人戊○○於上揭調詢及偵查中證稱，丁○有將
    元富鋁業公司支付之利息交由乙○○收取，及向亞陸公司索
    討上開3 張保證支票時，丁○（或丙○○）表明支票係由乙○○保管，無法歸還；另證人己○○、丙○○證稱乙○○於
    89年1 月7 日有陪同在場簽約之事實，而認定乙○○有共同
    參與本件恐嚇取財犯行。
(四)按多數人出於共同犯罪之意思，彼此分工協力共同實現犯罪
    行為，彼此互為補充而完成犯罪，即多數行為人基於犯意聯
    絡與行為分擔者，為共同正犯，此即學說上所稱「功能性之
    犯罪支配」；在功能性犯罪支配概念下，多數人依其角色分
    配共同協力參與構成要件之實現，其中部分行為人雖未參與
    構成要件行為之實行，但其構成要件以外行為對於犯罪目的
    實現具有不可或缺之地位，始可成立共同正犯（最高法院96
    年台上字第6141號判決參照）。次按共同正犯，應對其共同
    犯意聯絡範圍內之全部犯罪事實負責，而其犯意聯絡表示之
    方法，固不以明示通謀為必要，即相互間有默示之合致者，
    亦屬之。惟所謂默示之合致，係指依其舉動或其他相關情事
    ，依社會通常觀念，得以間接推知其意思者而言；單純之沉
    默，尚與默示之合致有間（最高法院94年台上字第3528號判
    決參照）。
(五)就戊○○之上開證述情節觀之，戊○○於89年1 月4 日下午
    前往亞陸公司取回上開借款之擔保支票3 張，丙○○向戊○○表示支票均放在「林小姐」那邊保管，戊○○當時與「林
    小姐」並未謀面，是本件保管上開支票之人，究係乙○○或
    亞陸公司之財務人員林秀玉，並無從知悉；又戊○○證稱本
    件均由丙○○負責聯繫「附買回股票買賣契約書」之簽署事
    宜，從未與乙○○有所接洽；又證人丙○○證稱本件係丁○
    透過乙○○轉交上開3 張支票予丙○○，而由丙○○全權處
    理上開附買回股票之投資事宜，並由丙○○負責交還3 張支
    票予戊○○，已如前述。參以本件起訴事實係認定丁○商請
    其父萬鵬里代表簽約，並由丙○○、乙○○陪同萬鵬里前往
    江旻書律師事務所，在江旻書律師見證下，由萬鵬里與己○○簽訂上開契約；本件證人即己○○、戊○○及江旻書律師
    ，均未目睹簽約之際，乙○○是否有協助亞陸公司之負責人
    萬鵬里簽署上開「附買回股票買賣契約書」之事宜，或是否
    在場議訂契約內容，或實施何種恫嚇手段，逼迫元富鋁業公
    司之己○○、戊○○父子簽署上揭契約。
(六)綜上，本件自難僅因乙○○可能保管上開借款擔保之3 張支
    票，或可能在場目睹上開簽約事宜，而遽認定乙○○與丙○○及丁○等人，即有共同參與本件恐嚇取財犯行之犯意聯絡
    及行為分擔。
柒、綜上所述，檢察官並未提出適合於證明起訴意旨所指被告乙○○共同參與本件恐嚇取財犯行之積極證據，並說明其證據
    方法與待證事實之關係。依前揭法條規定及判例意旨，被告
    乙○○之恐嚇取財犯行既屬不能證明，基於無罪推定之原則
    ，自應為被告無罪之諭知。
據上論斷，應依刑事訴訟法第301 條第1 項，判決如主文。
本案經檢察官黃子宜到庭執行職務。
中    華    民    國    98    年    6     月    30    日
                  刑事第十二庭  審判長法  官  黃建榮
                                      法  官  楊珮瑛
                                      法  官  蘇揚旭
以上正本證明與原本無異。
如不服本判決應於收受送達後10日內向本院提出上訴書狀，並應
敘述具體理由；如未敘述上訴理由者，應於上訴期間屆滿後20日
內向本院補提理由書（均須按他造當事人之人數附繕本）「切勿
逕送上級法院」。
中    華    民    國    98    年    6     月    30    日
                                      書記官  莊正彬


司法院資訊處製作；財團法人民間司法改革基金會備份。
